最高法院刑事判決　　　　　　　　　　　　　　　八十六年度台上字第六七一○號
　　上　訴　人　乙○○
　　　　　　　　甲○○
右上訴人等因重利案件，不服台灣高等法院台南分院中華民國八十五年十一月十一日
第二審判決（八十五年度上訴字第一四一一號，起訴案號：台灣台南地方法院檢察署
八十四年度偵字第四四三七號），提起上訴，本院判決如左：
    主  文
原判決撤銷，發回台灣高等法院台南分院。
    理  由
本件原判決認定上訴人乙○○、甲○○與通緝中之江有結共同基於重利之犯意聯絡，
自民國八十三年十月間起，在台南市○○路一三四號七樓之十三經營俗稱之地下錢莊
，由江有結提供資金，並僱用上訴人二人分別從事接洽客戶及記帳等工作，以乘他人
急迫，貸以金錢，而取得與原本顯不相當之重利，並藉資營生，其方式為每貸款新台
幣（下同）一萬元，每月收取利息二千元，並先後貸款與許金城及其他不特定之人，
迄八十四年一月廿四日為法務部調查局台南市調查站查獲，扣得收支簿二本、本票二
本、客戶名冊二本及客戶分戶帳影本一冊等情，因而維持第一審論處上訴人二人共同
乘他人急迫，貸以金錢，而取得與原本顯不相當之重利為常業罪刑之判決，駁回上訴
人二人在第二審之上訴，固非無見。
惟查：原判決認定上訴人乙○○有常業重利犯行，係以共同被告甲○○於法務部調查
局台南市調查站之供述，及證人許金城供稱：「我向該地下錢莊借錢，與我接洽者叫
『興仔』，真實姓名我不清楚」云云為判決基礎，但按「被告（包括共同被告及牽連
被告）之自白，不得作為有罪判決之唯一證據，仍應調查其他必要之證據，以察其是
否與事實相符」，為刑事訴訟法第一百五十六條第二項所明定，立法目的，在以補強
證據擔保被告自白之真實性，亦即以補強證據之存在，藉以限制自白在證據上之價值
，俾發現實質的真實，故被告雖經自白，然若別無其他補強證據以擔保其自白確與事
實相符，該自白仍非刑事訴訟法上得據之為認定被告犯罪事實之證據，當不得單憑此
而為被告不利之認定。本件上訴人乙○○始終否認有上開犯行，一再辯稱：伊之綽號
為「小馬」，許金城所稱之「興仔」並非指伊，伊雖曾承租本件房屋，但不久即轉租
他人等語，並請求傳喚許金城及房東（原審卷第廿頁、第廿一頁），原審對其上開請
求未予調查，雖說明「許金城於原審（第一審）中屢經傳喚均未到庭，再命承辦之調
查員找尋，亦未能通知許金城到院，而無法指認乙○○是否即係興仔」云云，惟依卷
內資料，許金城雖經第一審二度傳喚均未到庭，但第一審法院並未依法予以拘提，而
第一審於傳喚許金城未到後，審判長雖於八十五年一月卅一日之審理單批載「傳喚台
南市調查站調查員董玉霖於八十五年二月八日至辦公室訊問」云云（第一審卷第一四
九頁），但卷內並無訊問筆錄可供查核，況另證人即亦向該錢莊借錢之唐群峰亦於第
一審證稱：並不認識上訴人乙○○，錢不是向乙○○借的等語（一審卷第一三七頁）
，如果屬實，以依原判決之認定，乙○○係在該錢莊擔任接洽客戶，何以唐群峰並非
由其接洽﹖原因何在﹖實情究何﹖究許金城所稱：「興仔」是否即係上訴人乙○○﹖
關涉共同被告甲○○於法務部調查局台南市調查站所為不利於己，亦不利於上訴人乙
○○之自白是否確與事實相符，自應傳喚許金城、該台南市○○路一三四號七樓十三
號房屋之出租人及扣案客戶帳冊上所列客戶馮福財、林進雄、康金生、周志成等人，
詳予訊問調查，以究明事實真相，原審未詳予查明，遽行判決，自不足以昭折服，上
訴人乙○○上訴意旨指摘原判決違法，非無理由，此部分應認有發回更審之原因。關
於上訴人甲○○部分，因關涉共犯之認定，亦應併予發回。
據上論結，應依刑事訴訟法第三百九十七條、第四百零一條，判決如主文。
中      華      民      國    八十六    年      十一    月      十九    日
                              最高法院刑事第四庭
                                  審判長法官  莊  來  成
                                        法官  曾  有  田
                                        法官  王  德  雲
                                        法官  謝  俊  雄
                                        法官  林  永  茂
      右正本證明與原本無異
                                              書  記  官
中      華      民      國    八十六    年      十一    月    二十六    日
